臺灣臺中地方法院民事判決　93年度再易字第34號
再審原　告　丙○○
訴訟代理人　劉建成　律師
複　代理人　甲○○
再審被　告　丁○○
訴訟代理人　洪永叡　律師
上列當事人間請求遷讓房屋事件，再審原告對於中華民國九十三
年七月二十三日本院九十二年度簡上字第一四八號民事確定判決
提起再審，經本院於民國九十四年六月三日言詞辯論終結，判決
如下：
    主  文
再審之訴駁回。
再審訴訟費用由再審原告負擔。
    事實及理由
壹、查本件再審原告係於民國九十三年八月十日收受本院九十二
    年度簡上字第一四八號民事確定判決，有送達證書附於該民
    事卷可憑，是再審原告於九十三年九月三日具狀向本院提起
    本件再審之訴，自未逾民事訴訟法第五百條第一項所定三十
    日之不變期間，合先敘明。
貳、訴之聲明：
一、再審原告方面：
(一)、原確定判決廢棄。
(二)、再審被告應自坐落台中縣太平市○○段四九六地號、四九七
    地號、四九八地號土地上如附圖所示紅色斜線部分，面積各
    為陸玖點零陸、貳柒點零參、壹壹柒平方公尺之鐵皮屋建物
    遷出，將鐵皮屋建物返還予再審原告及全體共有人。
二、再審被告方面：再審之訴駁回。
參、事實摘要：
一、本件兩造不爭執，本院據以為本件判決之基礎事實如下：
(一)、訴外人何黃素娥於七十七年二月一日死亡，繼承人為其配偶
    何阿哉及子女再審原告、何進陞、何秀美、乙○○、何昕湄
    （原名何麗華）、何緹鳳（原名何美蘭）、何春美。嗣何阿
    哉於八十九年二月九日死亡，繼承人為其子女再審原告、何
    進陞、何秀美、乙○○、何昕湄（原名何麗華）、何緹鳳（
    原名何美蘭）、何春美（以下統稱何進陞以外之繼承人為其
    他繼承人）。
(二)、坐落臺中縣太平市○○段四九六地號、四九七地號、四九八
    地號土地上如附圖紅色斜線所示之鐵皮屋（以下簡稱系爭建
    物），係未辦理保存登記。再審被告之配偶賴雨亭自八十四
    年七月起，向訴外人何阿哉承租前開系爭建物，租期自八十
    四年七月十二日起至八十五年七月十一日止，期滿後，再續
    租自八十五年七月二十二日起至八十六年七月二十一日止。
    何阿哉過世後，改由訴外人何進陞任出租人，於八十九年三
    月二十五日與再審被告簽訂租賃契約，租賃期間自八十九年
    五月二十一日起至九十年五月二十一日止，期滿後，再於九
    十年五月二十一日續租，租期自九十年五月二十一日起至九
    十三年五月二十一日止。
(三)、坐落台中縣太平市○○段四九六地號土地原為訴外人何阿哉
    所有，於六十四年間分割移轉予訴外人何進陞，同段四九七
    地號土地則為何進陞於八十三年間購得。何進陞於九十一年
    三月二十五日與再審被告簽訂買賣契約，將上開二筆土地及
    系爭建物以總價新台幣（下同）八百八十萬元出售予再審被
    告，土地標示欄並載明「占有國有財產局永豐段四九八地號
    約五十坪及其上建物甲方（即何進陞）同意拋棄不得為任何
    主張，甲方負排親屬占有爭議之責。」
(四)、再審被告迄今仍占有系爭建物，是再審原告乃依據民法第七
    百六十七條、第一百八十四條之規定，起訴主張再審被告無
    權占有系爭建物，請求再審被告遷讓予全體共有人，嗣經本
    院九十二年度簡上字第一四八號判決駁回再審原告之訴確定
    （以下簡稱原確定判決）。
二、本件之爭點：
(一)、關於再審之訴有無再審事由：
１、原確定判決是否有民事訴訟法第四百九十六條第一項第一款
    所稱「適用法規顯有錯誤」之情形？
(1)、原確定判決有無消極不適用民法第七百五十八條、第七百五
    十九條規定之錯誤：系爭建物係屬未經保存登記之建物，原
    確定判決認定系爭建物係由繼承人協議分歸訴外人何進陞所
    有，有無不適用民法第七百五十八條、第七百五十九條之規
    定？
(2)、原確定判決有無消極不適用民事訴訟法第二百二十二條第一
    項前段、第三項之錯誤致認定事實「違背論理及經驗法則」
    ：系爭建物既未列入遺產分割協議書，僅憑證人即代書「李
    翊嘉、范弘忠」及何進陞、乙○○之證詞，是否得遽認於何
    阿哉之遺產分割時，其他繼承人已同意將系爭建物分歸何進
    陞一人所有，有無違背論理或經驗法則？
(3)、原確定判決認定再審原告當事人不適格，有無消極不適用最
    高法院三十七年上字第六九三九號判例、司法院院字一四二
    五號解釋，並違背民事訴訟法第一百九十九條第二項闡明義
    務：原確定判決認再審原告應得「乙○○」、「何進陞」之
    同意起訴，當事人始適格，但此二人是否屬前開判例及解釋
    中所稱「同意處分公同共有物者」、「事實上無從取得其同
    意者」，再審原告起訴自毋庸得渠等同意？況縱再審原告需
    得乙○○之同意起訴，當事人適格始無欠缺，然原審是否疏
    未闡明乙○○是否同意訴外人何進陞處分系爭建物？且亦疏
    未向再審原告闡明本件原告當事人不適格，致再審原告無從
    依民事訴訟法第五十六條之一第一項聲請法院「裁定命追加
    『乙○○』為原告」以補正該程序上之欠缺？
(4)、原確定判決適用民法第一百四十八條及民事訴訟法第二百二
    十一條第一項規定，是否顯有錯誤？
２、原確定判決有無民事訴訟法第四百三十六條之七「足以影響
    於裁判之重要證物漏未斟酌」：原確定判決就再審原告所提
    出之拋棄書及同意書，是否漏未斟酌？
(二)、本件若有再審事由，則再審之訴有無理由：
１、本件再審原告之起訴，其當事人是否不適格？得否補正？
２、訴外人何進陞就系爭建物是否有所有權或處分權？再審原告
    是否有所有權？
３、再審原告行使本件權利（依民法第七百六十七條、第一百八
    十四條請求再審被告遷讓返還系爭建物），有無權利濫用？
４、本件是否得類推適用民法第八百零一條、第九百四十八條之
    規定？
５、系爭建物部分坐落在再審被告所有之太平市○○段四九六、
    四九七地號土地上，再審原告得否請求再審被告自系爭建物
    遷讓？
肆、法院之判斷：
一、關於再審事由有無：
(一)、原確定判決認定系爭建物係由再審原告之母何黃素娥（七十
    二年二月一日死亡）興建，再審原告之父何阿哉於八十九年
    二月九日死亡，故該建物之所有權應屬何進陞及其他繼承人
    公同共有一節。再審原告對此並無爭執，應與再審事由有無
    無涉。
(二)、原確定判決認定系爭建物於遺產分割前即由繼承人全體默示
    （依共識）分歸何進陞所有，故未載明於遺產協議分割協議
    。何進陞既已為系爭建物之所有權人，且將系爭建物出售並
    交付再審被告，再審被告因而取得系爭建物之事實處分權及
    占有，要難認係無權占有，亦無何侵權行為可言。再審原告
    主張原確定判決此部分認定消極不適用民法第七百五十八條
    、第七百五十九條及民事訴訟法第二百二十二條第三項規定
    。本院認為，依原確定判決相關卷證所示，前開繼承人並未
    明示或默示將系爭建物分歸何進陞一人所有。此觀證人何春
    美、何進陞、乙○○於原審程序中之證述甚明（均證稱並未
    就系爭建物有何明示或默示之協議，詳見本院九十二年度簡
    上字第一四八號卷九十二年十月二十八日、九十三年三月九
    日言詞辯論筆錄），原確定判決僅以何進陞長期管理系爭建
    物，其他繼承人均無異議之事實，推認已有分割遺產之協議
    ，尚嫌率斷，容有違誤之處。
(三)、原確定判決復以證人乙○○即其他繼承人中之一人，到庭明
    白陳稱：不同意被上訴人（即再審原告）提起本訴（指請求
    再審被告遷讓返還系爭建物之訴），而其同時表明對訴外人
    何進陞出售系爭房屋無特別意見，並非與何進陞共同出售系
    爭房屋或同意何進陞所為，要無實務所指共有人所在不明，
    或該人係為處分行為人或同意為處分行為人之共有人之事實
    上無從取得其同意之情形存在，認定再審原告於原審起訴時
    ，當事人適格即有欠缺，依法應為駁回之判決。再審原告主
    張原確定判決此部分消極不適用最高法院三十七年上字第六
    九三九號判例及民事訴訟法第一百九十九條第二項規定。經
    查，乙○○於原審固證稱對於訴外人何進陞出售系爭建物「
    無特別意見」，惟經本院於再審訴訟程序中再次傳訊其到庭
    ，已闡明其真意係「因財產（系爭建物）是我哥哥（即何進
    陞）的，所以我當然沒有意見。」、「（問你哥哥賣房子你
    是否同意？）我同意，因為財產是他的，那是他的權利。」
    （詳見本院九十三年十二月十日準備程序筆錄）。按「因公
    同共有物被一部分公同共有人為移轉物權之處分，而其他公
    同共有人對之提起物權契約無效之訴時，如已得處分行為人
    （包含同意處分人）以外之公同共有人全體之同意，則無論
    公同共有人中之一人或數人，自均得單獨或共同起訴，要不
    能謂其當事人之適格有所欠缺。」，最高法院著有三十七年
    上字第六九三九號判例可資參照，次按，「審判長應向當事
    人發問或曉諭，令其為事實上及法律上陳述、聲明證據或為
    其他必要之聲明及陳述；其所聲明或陳述有不明瞭或不完足
    者，應令其敘明或補充之。」，民事訴訟法第一百九十九條
    第二項亦有明文。是以原確定判決認定因訴外人乙○○（同
    意何進陞處分系爭建物之人）不同意再審原告起訴，再審原
    告之訴即欠缺當事人適格，與上開判例確有違背，尚有未洽
    。況查，縱認再審原告需得乙○○之同意起訴，當事人適格
    始無欠缺，然原審疏未闡明乙○○是否同意訴外人何進陞處
    分系爭建物，且亦疏未向再審原告闡明本件原告當事人不適
    格，致再審原告無從依民事訴訟法第五十六條之一第一項聲
    請法院「裁定命追加『乙○○』為原告」以補正該程序上之
    欠缺，亦有消極不適用民事訴訟法第一百九十九條第二項之
    違誤。
(四)、綜上所述，再審原告主張原確定判決適用法規顯有錯誤，應
    屬有據。
二、關於本件再審有無理由：
(一)、按再審之訴雖有再審理由（此指再審之事由），但於再開程
    序後，調查之結果，認原確定判決並無不當，仍應為同一內
    容之裁判者，則不因其有再審理（事）由，將原確定判決廢
    棄，另為新判決，而應逕以判決駁回再審原告之訴（民事訴
    訟法第五百零四條參照）。原確定判決理由雖屬不當，結果
    仍屬相同者，亦應認原判決為正當，以判決駁回再審原告之
    訴。故再審之訴本身之訴訟標的與本案訴訟標的有其依存關
    係（參楊建華老師著民事訴訟法要論下冊，八十二年五月版
    ，第四一八頁）。
(二)、系爭建物之所有權人為何人？
１、再審原告主張系爭房屋為其母即訴外人何黃素娥於六十九年
    間出資興建一節，業據證人即何進陞於原審到庭證稱：系爭
    房屋是我母親於六十九年蓋的，蓋來要賣麵做生意用的等語
    （見原一審卷第一百一十四頁），及證人何春美即再審原告
    之妹於原審到庭證稱：系爭房子是我媽媽蓋的等語甚明（見
    本院九十二年度簡上字第一四八號卷，九十二年十月二十八
    日準備程序筆錄）；且查，何黃素娥於七十七年二月一日死
    亡後，系爭房屋自八十四年起由再審原告之父即訴外人何阿
    哉出租予再審被告之配偶賴雨亭，此為兩造不爭執之事實，
    足認系爭房屋於再審原告之父母在世時即已存在，且由渠等
    管理，而再審被告及其配偶租用系爭房屋之數年間，亦未有
    其餘第三人出面主張系爭房屋為其所有，則再審原告主張系
    爭房屋為其母何黃素娥出資興建，應由其原始取得一節，並
    非無據，再審被告於原審既未能提出反證，其空言否認系爭
    房屋為何黃素娥原始取得，即無足採。
２、又再審被告復主張再審原告所指訴外人何黃素娥所搭建之鐵
    皮屋，早於八十四年間已告毀損，現有之系爭房屋，乃其雇
    工搭建，應為其原始取得，然查：證人何進陞於原確定判決
    之第一審程序中證稱：系爭房屋，面向馬路的右邊有蓋及腰
    的磚牆，磚牆上面蓋有鐵皮，鐵皮上面有活動帆布，另一面
    左邊是共同壁，前面是鋼管加活動帆布，後面有廁所，其他
    的是鐵皮蓋滿，留有一個門，之後我父親八十四年出租給賴
    雨亭，當時牆壁都還在，有部分損壞，父親已過世三年，賴
    雨亭將牆壁打掉，重新裝修等語，核與證人劉振華於原審證
    稱：系爭房屋在開五金行之前，是開釣蝦場，牆壁情形就如
    何進陞所言，屋頂是石棉瓦，八十年颱風後，屋頂改成烤漆
    板，原來四周都有牆壁等語，及證人即里長林居財結證稱：
    我是里長，釣蝦場是七十幾年別人向何阿哉承租開的，當時
    有簡單的牆壁，及腰的磚牆，磚牆上有圍簡單的牆壁，有從
    地圍到屋頂，後面有一間廁所，廁所旁邊有簡單的牆壁，有
    一扇門，另一邊是共同壁，前面是簡單的桌椅等語相符（見
    原一審卷第一一三頁至一一六頁，九十二年一月二十九日言
    詞辯論筆錄），可認系爭建物於訴外人賴雨亭裝修前，上有
    屋頂，四周並有牆垣，已足避風雨，可達經濟上使用之目的
    ，即屬民法第六十六條第一項所謂之定著物甚明。再審被告
    聲請傳訊之證人蘇晉揚固於原審第一審程序證稱：我在八十
    四年去做的，‧‧‧我去做時屋頂已經有了，之前沒有牆壁
    ，現在所有牆壁都是我做的等語（見同前筆錄），然查，系
    爭房屋之牆壁於整修前既已存在，而是訴外人賴雨亭為裝修
    而拆除重建，且系爭房屋於出租時即已搭有屋頂，此觀諸原
    一審卷附訴外人何阿哉與賴雨亭於八十四年七月十二日所訂
    之租賃契約書，其上載明租賃標的為「太平鄉○○段五五○
    ─一○一地號上之鐵架造房屋及相毗鄰之鐵架造房屋」，第
    四條並約定使用租價物之限制：「1.本房屋係供營業使用。
    ‧‧‧」，足認系爭建物於出租予訴外人賴雨亭時確屬存在
    ，且可達經濟上之使用目的，是再審被告辯稱其承租時原鐵
    皮屋業已毀壞云云，尚無足採。再審被告所為，僅係就原有
    之房屋雇工重建牆壁及加以整修，並非重新搭建，而其裝修
    之材料，依民法第八百十一條之規定，即因附合於原不動產
    而成為不動產之成分，仍由系爭建物所有人取得所有權，故
    而，再審被告主張系爭建物應由其原始取得云云，並無足採
    。
３、此為原審所合法確定之事實，再審被告空言否認系爭建物為
    何黃素娥興建，並辯稱系爭建物應由其原始取得，均非足採
    。
４、原確定判決雖進而認定系爭建物在何黃素娥及何阿哉死亡後
    已分歸訴外人何進陞一人所有，惟本院認原確定判決此部分
    事實之認定有違誤之處，已如前肆、一、(二)段所述。系爭建
    物既為訴外人何黃素娥興建，興建完成時由其取得所有權，
    嗣何黃素娥死亡後，即為其遺產，由其配偶何阿哉及何進陞
    及其他繼承人公同共有，何阿哉死亡後，則由何進陞及其他
    繼承人公同共有，且渠等尚未就系爭建物分歸何人有所協議
    ，則系爭建物仍為何進陞及其他繼承人公同共有，應堪認定
    。
(三)、再審之訴當事人適格問題：
１、按公同共有物權利之行使，除依其公同關係所由規定之法律
    或契約另有規定外，應得公同共有人全體之同意（民法第八
    百二十八條參照），而以公同共有之財產為訴訟標的者，其
    法律關係之性質既須合一確定，故非由公同共有人全體或得
    其他公同共有人全體之同意起訴或被訴，則於當事人之適格
    即有欠缺。次按，共有物之處分及其他權利之行使，除其公
    同關係所由規定之法律或契約另有規定外，應得公同共有人
    全體之同意，為民法第八百二十八條第二項所明定。如事實
    上無法得公同共有人全體之同意，固得由事實上無法得其同
    意之公同共有人以外之其他公同共有人單獨或共同起訴，行
    使公同共有物之權利。惟所謂「事實上無法得公同共有人之
    同意」，係指在一般情形下，有此事實存在，依客觀判斷，
    不能得其同意而言，如公同共有人間利害關係相反，或所在
    不明等屬之。又按當事人適格為訴權存在之要件，且屬法院
    應依職權調查之事項。又以公同共有之財產為訴訟標的之訴
    訟，依民法第八百二十八條第二項規定，應得公同共有人全
    體之同意始得為之。若無事實上無法得全體公同共有人同意
    之除外情形，而未得全體公同共有人同意逕行起訴者，自難
    謂其當事人適格要件無欠缺。再按公同共有人對於第三人就
    共有物為本於所有權之請求，乃保全公同共有物之行為，苟
    部分公同共有人反對其他公同共有人起訴，此與事實上無法
    得全體公同共有人同意無殊。為保護全體公同共有人利益計
    ，如僅由同意起訴之公同共有人為原告逕行起訴，自難因之
    認其當事人適格有所欠缺。最高法院分別著有四十一年度台
    上字第一七○號判例、八十九年度台上字第一九三四號、八
    十八年度台上字第一四八六號、八十六年度台上字第三○六
    ○號判決可資參照。
２、查本件系爭建物之共有人，除何進陞為擅自處分系爭建物之
    人，及乙○○係同意何進陞處分系爭建物並反對再審原告起
    訴之人，依上開判例及判決意旨，屬事實上無從得其同意之
    人，故毋庸得其二人同意外，再審原告已得其他共有人同意
    而提起本件再審之訴，有再審原告提出之同意書（參附於再
    審起訴狀後之再證十五）可證，故本件當事人適格即無欠缺
    。
(四)、關於本案部分：
１、查本件當事人適格既無欠缺，則本院自應進而審究系爭建物
    之所有人為何人？及再審被告占有系爭建物有無合法權源？
２、關於系爭建物為何進陞及包含再審原告在內之其他繼承人公
    同共有，已如前所述，茲不贅。
３、再審被告主張其占有系爭建物之合法權源有三：其一為系爭
    建物係其所有；其二為自訴外人何進陞依買賣契約而取得之
    事實上處分權。其三為租賃權。茲分述如下：
(1)、此部分並非可採已如前肆、二、(二)段所述，茲不複贅述之。
(2)、按買賣並非處分行為，故公同共有人中之人，未得其他公同
    共有人之同意，出賣公同共有物，應認為僅對其他公同共有
    人不生效力，而在締約當事人間非不受其拘束（最高法院七
    十一年台上字五○五一號判例參照）。查系爭建物既為何進
    陞及包含再審原告在內之其他繼承人公同共有，已如前述，
    訴外人何進陞未經其他公同共有人同意將系爭建物出售予再
    審被告，其債權契約（買賣契約）固屬有效，惟物權行為部
    分，為無權處分行為，再審原告及除乙○○以外之其他繼承
    人既明白表示不同意其處分系爭建物，並由再審原告起訴請
    求再審被告遷讓返還系爭建物，依民法第一百十八條規定及
    前開判例意旨，何進陞將系爭建物出賣並交付予再審被告之
    物權行為，對於其他共有人不生效力，亦即再審被告尚難執
    此主張其有占有系爭建物之正當權源而以之對抗再審原告及
    其他共有人。
(3)、、按租賃期限屆滿後，承租人仍為租賃物之使用收益，而
    出租人不即表示反對之意思者，視為以不定期限繼續契約。
    民法第四百五十一條定有明文。查再審被告就系爭建物與訴
    外人何進陞原定之租賃契約係於九十年五月二十一日續租，
    租賃期間自九十年五月二十一日起至九十三年五月二十一日
    止（租賃之詳細過程見前參、一、(二)兩造不爭執事項所述）
    。次按租賃為負擔行為（非處分行為），且係債權行為，共
    有人中一人即使未得其他公同共有人之同意而將公同共有物
    出租，其租賃契約亦非無效（最高法院三三年上字二四八九
    號、三七年上字七四六○號判例參照）。況查，何進陞出租
    系爭建物予再審被告，除長期均無其他共有人表示異議外，
    再審原告及證人何春美等人均證稱對其出租（收取租金）、
    管理系爭房屋並無意見（見原審卷九十二年十月二十八日準
    備程序筆錄），足證何進陞係經明示或默示授權出租系爭建
    物。、雖何進陞另於九十一年三月二十五日與再審被告簽
    訂買賣契約，將系爭建物（及坐落之四九六、四九七地號土
    地）以總價八百八十萬元出售予再審被告，惟再審原告既主
    張此一出賣系爭建物之行為，未經何進陞及乙○○以外之其
    他共有人同意，對渠等不生效力，則並無何法律上理由足以
    認定上開租賃契約與買賣契約不能併存。再審原告於原審程
    序中雖提出辯論意旨狀（九十三年一月二日）主張因何進陞
    出賣系爭建物予再審被告，雙方顯已終止租約云云，惟按終
    止租賃契約係一種意思通知，雖無一定方式，亦非限於訴訟
    外為之，苟訴訟上已有書狀或言詞向他造表示終止租賃契約
    之意思，即應認為已有通知（最高法院二十二年上字第八五
    六號判例參照）。若僅於租賃期限屆滿後未收取租金，則係
    一種單純的沈默，尚難認為已有默示反對續租之意思（最高
    法院四十六年台上字第一八二八號判例參照）。經查，前開
    租賃契約之出租人為何進陞，其既從未向再審被告於訴訟上
    或訴訟外表示終止租賃契約之意思，固然何進陞亦未於租賃
    期限屆滿後向再審被告繼續收取租金，惟揆諸上開判例意旨
    ，尚難認係默示反對續租。是以，再審原告主張雙方顯已終
    止租賃契約，即屬無據。上開租賃契約於九十三年五月二十
    一日租賃期限屆滿，再審被告仍繼續占有系爭建物而為租賃
    物之使用收益，出租人（何進陞）亦從未表示反對之意思（
    再審原告雖表示反對，惟其非租賃契約當事人，縱然反對亦
    不生效力），依據民法第四百五十一條規定，視為以不定期
    限繼續租賃契約。從而，再審被告依據此一不定期限之租賃
    契約，占有系爭建物，非無合法權源，亦難謂有何侵權行為
    可言。
(五)、綜上所述，本件再審之訴雖有再審事由，但經本院調查辯論
    ，認原確定判決之結果並無不當，本院仍應為同一內容之判
    決，依本段首開(一)、之說明及民事訴訟法第五百零四條規定
    ，自不能因其有再審事由，而將原確定判決廢棄，另為新判
    決，而應逕以判決駁回再審原告之訴。
伍、兩造其餘主張及所提證據及爭點，於本院上開論斷已不生影
    響，茲不予一一論述，附此敘明之。
陸、結論：本件再審之訴為無理由，依民事訴訟法第七十八條、
    第五百零四條，判決如主文。
中　　華　　民　　國　　94　　年　　6　　月　　24 　　日
            民事第四庭    審判長法  官   洪碧雀
                                法  官   羅智文
                                法  官   曹宗鼎
正本係照原本作成
不得上訴
中　　華　　民　　國　　94　　年　　6　　月　　24 　　日
                            法院書記官
